臺灣嘉義地方法院交通事件裁定　　　　　　　　　　　九十三年度交聲字第三四號
　　原處分機關　交通部公路總局嘉義區監理所
　　異　議　人　甲○○
　　即受處分人
右列異議人因違反道路交通管理處罰條例案件，對於交通部公路局嘉義區監理所九十
三年一月十四日嘉監裁字第70-416766號所為之處分聲明異議，本院裁定如左：
    主  文
原處分撤銷。
甲○○不罰。
    理  由
一、原處分意旨略以：車號ＳＣ─一一五一號自用小客車，因逾期參加檢驗，前於民
    國八十七年六月三十日，業經交通部公路總局嘉義區監理所（以下簡稱嘉義區監
    理所）逕行註銷牌照，然異議人甲○○猶於八十七年八月十六日二十時二十五分
    許，駕駛上開逾檢註銷車輛途經嘉義縣境內之嘉北公路時，遭嘉義縣警察局以嘉
    縣警交違字第416766號違規通知單，當場舉發「車輛未參加年度檢驗、行照未換
    新」之違規行為。嘉義區監理所以該違規車輛車主謝佩娟早於七十九年間即已亡
    故，雖異議人陳稱違規通知單非其本人簽名云云，然因嘉義縣警察局查覆略為異
    議所稱非本人簽收之相關事證難以查證，仍以異議人為該違規車輛之駕駛人，因
    以適用道路交通管理處罰條例第十二條第一項第四款「使用註銷之牌照行駛」、
    第八十五條第二項「關於車輛所有人之處罰，如應歸責於車輛駕駛人者，處罰車
    輛駕駛人」等規定，歸責處罰異議人。異議意旨則以：異議人未曾駕駛過上開逾
    檢註銷牌照之車輛，亦未曾因此遭舉發，本件違規通知單非其本人簽名收受，應
    係因證件遺失遭人冒用所致，請求撤銷該裁決處分，對其本人免予處罰等語。
二、按為加強道路交通管理，維護交通秩序，道路交通管理處罰條例第十二條第一項
    第四款禁止使用註銷之牌照行駛之違規行為，設有處汽車所有人三千六百元以上
    一萬零八百元以下罰鍰，並扣繳牌照之罰則。於不經攔停駕駛人暨車輛逕行舉發
    之情形，依違反道路交通管理事件統一裁罰基準及處理細則第二十四條規定，要
    求車輛所有人應告知違規駕駛人姓名、身分證統一編號及住址，斯時，處罰機關
    應即另行通知違規駕駛人到案依法處理。參以道路交通管理處罰條例第八十五條
    第二項另設有「本條例關於車輛所有人之處罰，如應歸責於車輛駕駛人者，處罰
    車輛駕駛人」之規定，兩相參照，可知針對使用註銷之牌照行駛此一違規行為之
    處罰，追根究底其非難之對象，乃在於「違規行駛行為」本身，而不在於「車輛
    所有人之身分」，揆諸道路交通管理處罰條例關於汽車所有人之處罰，實際上亦
    殆皆是立基於汽車所有人之作為或不作為本身即明。從而，關於使用註銷之牌照
    行駛之違規行為之處罰，在車輛所有人同時為違規行駛之駕駛人，以及車輛所有
    人將違規車輛交付善意他人行駛於道路之態樣時，固應逕對車輛所有人加以處罰
    ，然在汽車所有人與駕駛人各異，其間並無聯繫，且駕駛人明知車輛不得行駛於
    道路之情形時，即必須加以區別，並決定責任之歸屬。倘駕駛人與汽車所有人各
    別，既有明確之違規駕駛人，依上開「本條例關於車輛所有人之處罰，如應歸責
    於車輛駕駛人者，處罰車輛駕駛人」規定所揭櫫之歸責適用原則，其處罰即應歸
    於違規之駕駛人負擔。本件交通違規事件，嘉義區監理所因異議人為顯示於舉發
    通知單之駕駛人，以其為對象據以裁罰，程序上核無違誤，惟異議人是否確為實
    際違規之駕駛人，厥為本件處分適法與否之關鍵，乃本院應予調查審究之事項，
    先予敘明。
三、經查：
 (一) 本件車號ＳＣ─一一五一號自用小客車，因逾期參加檢驗，前於八十七年六月三
    十日，業經嘉義區監理所逕行註銷牌照。後於八十七年八月十六日二十時二十五
    分許，上開車輛經人駕駛途經嘉北公路時，遭嘉義縣警察局攔停當場舉發「車輛
    未參加年度檢驗、行照未換新」之違規行為，該駕駛人並出示駕駛執照，交由執
    勤員警乙○○填載駕駛人為「甲○○」該人姓名暨年籍等資料後，復在舉發通知
    單上收受通知聯者簽章欄內簽署「甲○○」姓名。嗣異議人陳述意見，以上開舉
    發通知單非其本人簽名置辯，經嘉義區監理所行文嘉義縣警察局調查結果，該局
    則以異議所稱非本人簽收之相關事證難以查證函覆，嘉義區監理所仍以「甲○○
    」其人為處分對象裁罰等事實，有嘉義縣警察局嘉縣警交違字第416766號舉發通
    知單、嘉義縣警察局嘉縣警交字第0920061762號覆嘉義區監理所函、汽車車籍查
    詢單及嘉義區監理所嘉監裁字第70-416766號裁決書可稽，而上開舉發經過，亦
    據證人即執勤員警乙○○結證無誤，堪予認定。
 (二) 訊據異議人供陳其駕駛執照曾於八十三年間遺失而申請補發，除此之外，未曾再
    申請補發過，並當庭出示其現時所持有之唯一一張駕駛執照（按已逾有效日期八
    十九年六月一日）。然查異議人前於八十三年七月四日、八十七年九月八日，均
    有補發汽車駕駛執照之紀錄，經嘉義區監理所清查公路監理電腦系統駕籍資料函
    覆在卷，再參酌道路交通安全規則關於汽車駕駛執照自發照之日起，每滿六年換
    發一次之規定，則異議人所持有之上開駕駛執照，於本件交通違規舉發當時即八
    十七年八月十六日，乃適法有效之駕駛執照，堪予認定。又揆諸本件實際之違規
    駕駛人既曾出示駕駛執照，執勤員警始得據以填載該人姓名暨年籍等資料，且本
    件交通違規事件舉發之時，猶在上開八十七年九月八日第二次申請補發駕駛執照
    之前，足見異議人現所持有之上開駕駛執照，應即實際駕駛車輛之人所出示與執
    勤員警乙○○者，殆無疑義。
 (三) 雖異議人現時持有之上開駕駛執照，即係本件實際違規駕駛人於遭舉發當時所出
    示者，然本件舉發通知單上之「甲○○」字跡，與異議人之平日慣行之筆跡，其
    運筆、筆順、字體形態等書寫特性迥異，經本院參照異議人因本件異議所提出相
    關文件上簽署之姓名，並向財團法人聯合信用卡處理中心及台新國際商業銀行，
    隨機調取異議人平日消費親簽之簽帳單二紙以肉眼比對無誤，則欲認異議人即為
    實際簽收本件舉發通知單之違規駕駛人，似有滯礙。茲設若異議人即本件交通違
    規事件之實際駕駛人，其於遭舉發當時既已出示駕駛執照而顯露確實身分，則其
    於簽收舉發通知單時，應無刻意更易書寫習性改變字跡之必要，蓋此舉顯仍無法
    避免形式上其將被認定為違規駕駛人之故，所以本件實際簽收舉發通知單之違規
    駕駛者，應不能排除另有其人。
 (四) 關於本件違規駕駛人為何，訊據證人乙○○證稱：因時間久遠，業已不復記憶，
    亦無法進而指認即係異議人等語。而訊據異議人否認其現時持有之該張駕駛執照
    ，曾有遺失、遭搶、失竊或出借他人等任何脫離自身管領之情事，核與前述其駕
    駛執照異動紀錄及本件舉發過程所徵顯之客觀事實歧異，倘非異議人確係無辜遭
    冒用而不知情，即係異議人知悉冒用之人而刻意隱諱拒不吐實。惟不論何者，參
    照道路交通案件處理辦法第四條準用刑事訴訟法相關規定之意旨，本件相關事證
    客觀上未達通常一般之人均不致有所懷疑，認異議人即係實際之違規駕駛人，而
    得確信其為真實之程度；或縱異議人未據實供陳其駕駛執照歷來去向而可疵議，
    然仍不能以此資為認定其即係實際違規駕駛人之理由。
四、按交通法庭認為聲明異議有理由或聲明異議雖無理由而原處分不當或違法者，應
    以裁定將原處分經聲明異議部分撤銷，並自為裁定，道路交通案件處理辦法第二
    十條前段定有明文。本件交通違規事件，原處分機關發函嘉義縣警察局調查結果
    ，於獲得異議事由之相關事證難以查證之答覆後，仍以舉發通知單形式上顯示之
    舉發對象加以處分裁罰，疏未審酌前揭無法確信異議人即係本件實際違規駕駛人
    等情事，其遽對異議人裁罰，容有違誤。異議人聲明異議，請求撤銷本件裁決處
    分，為有理由，揆諸前揭說明，自應撤銷原處分，並諭知異議人不罰。
據上論斷，應依道路交通管理處罰條例第八十七條第二項，道路交通案件處理辦法第
二十條前段，裁定如主文。
中    華    民    國      九十三      年      五      月      三十一    日
                            臺灣嘉義地方法院交通法庭
                                法  官  蔡  憲  德
右正本證明與原本無異。
如不服本裁定，應於裁定送達後五日內向本院提出抗告狀（應附繕本）。
中    華    民    國      九十三      年      五      月      三十一    日
                                書記官  林  秀  敏
